ACORDAO-COMPLETO-2411478

ACÓRDÃO 4775/2021 ATA 8/2021 - PRIMEIRA CÂMARA

VISTOS, relatados e discutidos estes autos de 2 (dois) atos de concessão inicial de Aposentadoria emitidos pela Universidade Federal de Itajubá/MG e submetidos à apreciação deste Tribunal para fins de registro, nos termos do inc. III do art. 71 da Constituição Federal de 1988, atos esses cadastrados e disponibilizados ao TCU por intermédio do Sistema de Apreciação e Registro de Atos de Admissão e Concessões, na forma dos arts. 2º, caput e incs. I a VI, e 4º, caput, da Instrução Normativa TCU 78/2018,
ACORDAM os Ministros do Tribunal de Contas da União, reunidos em Sessão da 1ª Câmara, diante das razões expostas pelo Relator, em:
9.1. considerar tacitamente registrados, em 8/3/2021 os atos de concessão inicial de aposentadoria de Geso Raimundo Macedo (ato nº 10450300-04-2012-000014-0) e de Joaquim Elias da Rosa Filho (ato nº 10450300-04-2012-000016-7) ;
9.2. encaminhar os autos à Secretaria de Fiscalização de Pessoal para que:
9.2.1. realize diligência junto à Universidade Federal de Itajubá/MG, com vistas a que, no prazo de 30 (trinta) dias, encaminhe a este Tribunal cópia da documentação que comprove o efetivo exercício, pelo interessado Joaquim Elias da Rosa Filho, de tempos de atividade insalubre, a fim de averiguar se estariam preenchidos, em consonância com a jurisprudência deste Tribunal, os requisitos para sua contagem como tempo especial, consoante lançado no ato nº 10450300-04-2012-000016-7;
9.2.2. caso a medida saneadora indicada no subitem precedente não resulte na complementação do tempo necessário para a devida regularização do ato de aposentadoria em questão, dê imediato início aos procedimentos destinados à sua revisão de ofício.

Pessoal: Aposentadoria.

Primeira Câmara

Universidade Federal de Itajubá/MG.

3. Interessados: Geso Raimundo Macedo, CPF XXX.401.976-XX; e Joaquim Elias da Rosa Filho, 
CPF XXX.807.566-XX.

13.1. Ministros presentes: Walton Alencar Rodrigues (Presidente), Vital do Rêgo e Jorge Oliveira.
13.2. Ministro-Substituto convocado: Marcos Bemquerer Costa.
13.3. Ministros-Substitutos presentes: Augusto Sherman Cavalcanti (Relator) e Weder de Oliveira.

ACORDAO-COMPLETO-2496545

Acórdão de Relação 18502/2021 - Primeira Câmara

Acórdão de Relação

AUGUSTO SHERMAN

Cuidam os autos de 2 (dois) atos de concessão inicial de aposentadoria emitidos pela Universidade Federal de Itajubá/MG e submetidos à apreciação deste Tribunal para fins de registro, nos termos do inc. III do art. 71 da Constituição Federal de 1988, atos esses cadastrados e disponibilizados ao TCU por intermédio do Sistema de Apreciação e Registro de Atos de Admissão e Concessões, na forma dos arts. 2º, caput e incs. I a VI, e 4º, caput, da Instrução Normativa TCU 78/2018.
2.	A unidade técnica, ao analisar os fundamentos legais das concessões bem como as informações prestadas pelo órgão do controle interno, lavrou a instrução constante da peça 6, adiante parcialmente transcrita, com eventuais ajustes de forma:
"INTRODUÇÃO
1. Trata-se de atos iniciais de concessão de aposentadoria de Geso Raimundo Macedo e Joaquim Elias da Rosa Filho, ex-servidores da Universidade Federal de Itajubá.
2. Os atos foram submetidos, para fim de registro, à apreciação do Tribunal de Contas da União (TCU) , de acordo com o art. 71, inciso III, da Constituição Federal. O cadastramento e a disponibilização ao TCU ocorreram por intermédio do Sistema de Apreciação e Registro de Atos de Admissão e Concessões, na forma dos arts. 2º, caput e incisos I a VI, e 4º, caput, da Instrução Normativa - TCU 78/2018.
EXAME TÉCNICO
3. As concessões ora examinadas tiveram parecer do controle interno pela ilegalidade em razão da averbação de tempo exercido em atividade insalubre em regime estatutário, amparado em mandado de injunção.
4. Por intermédio do Mandado de Injunção (MI) 880/2009, o Supremo Tribunal Federal (STF) concedeu a ordem injuncional, para reconhecer a mora do Poder Público quanto à edição da lei que disciplina o artigo 40, § 4º, inciso III, da Constituição Federal, garantindo aos interessados o direito de ter seus pedidos de aposentadoria especial analisados pela autoridade administrativa competente à luz do artigo 57 da Lei 8.213/1991. 
5. Visando a resolver a questão da mora legislativa quanto ao disposto do artigo 40, § 4º, inciso III, da Constituição Federal, recentemente o STF editou a Súmula Vinculante 33, a qual supriu a lacuna deixada pelo Poder Público relativa à edição da lei complementar que regulamenta o supramencionado dispositivo constitucional. Assim, após a edição da Súmula Vinculante 33, aplicam-se ao servidor público, no que couber, as regras do regime geral da previdência social sobre aposentadoria especial de que trata o artigo 40, § 4º, inciso III, da Constituição Federal, até a edição de lei complementar específica. 
6. Cabe esclarecer que o MI 880 e a Súmula Vinculante 33 reconhecem a omissão legislativa do artigo 40, § 4º, inciso III, da Constituição Federal. Desta forma, para as aposentadorias estatutárias especiais deferidas com base nesse fundamento, deverão ser observados os mesmos critérios para as aposentadorias especiais deferidas àqueles vinculados ao regime geral de previdência social, nos termos do artigo 57 da Lei 8.213/1991.
7. Nos presentes casos, contudo, as aposentadorias foram concedidas com base na Emenda Constitucional 47/2005, o que demonstra que a origem utilizou critérios de contagem ponderada de tempo de serviço para aposentadorias com fundamento diverso daquele amparado pela Súmula Vinculante 33 e pela ordem injuncional deferida, o que as torna ilegais.
8. Nesse sentido são os Acórdãos 735/2014 - TCU e 3373/2016 - TCU, ambos da 1ª Câmara e relatados pelo Ministro Walton Alencar Rodrigues.
9. Conforme informações constantes do ato, o Sr. Geso Raimundo Macedo contaria com tempo total para aposentadoria de 45 anos 7 meses e 28 dias. Descontando-se o tempo indevidamente averbado, equivalente a 7 anos, 11 meses e 11 dias, restam ainda 37 anos, 8 meses e 17 dias, tempo suficiente, portanto, para aposentadoria integral. Registre-se que hoje o interessado satisfaz o requisito da idade (redução de um ano de idade para cada ano excedente de contribuição) , uma vez que se aposentou com fundamento na EC 47/2005. Portanto, por racionalidade administrativa, o ato pode ser considerado legal.
10. O ato do Sr. Joaquim Elias da Rosa Filho informa tempo total para aposentadoria de 36 anos, 9 meses e 27 dias. Excluindo-se o tempo irregular averbado, de 2 anos, 8 meses e 20 dias, restam ao interessado 34 anos, 1 mês e 7 dias, insuficientes para aposentadoria integral, como concedida (EC 47/2005) . Vale mencionar que o inativo se encontra hoje com 69 anos de idade. Assim, lhe restam duas opções: retornar à atividade para completar o tempo necessário para a aposentadoria integral, ou manter-se aposentado, com proventos proporcionais calculados pela média das remunerações, com base no art. 40, inciso III, alínea 'd', da CF/1988, vigente à época da concessão.
 
CONCLUSÃO
11. Pelo exposto, considerando que, excluindo-se o tempo irregular averbado, o Sr. Geso Raimundo Macedo dispõe de mais de 35 anos de tempo de serviço, suficientes para a concessão de aposentadoria integral (e possui hoje a idade mínima necessária) , cabe considerar legal seu ato. 
12. Ademais, considerando que, excluindo-se o tempo ilegalmente averbado, o Sr. Joaquim Elias da Rosa Filho não dispõe de tempo suficiente para aposentadoria integral, cabe considerar ilegal seu ato. Cabe ainda esclarecer ao interessado que ele pode poderá optar por retornar à atividade para completar o tempo faltante, ou manter-se aposentado, de forma proporcional, com fundamento no art. 40, inciso III, alínea 'd', da CF/1988, vigente à época da concessão.
PROPOSTA DE ENCAMINHAMENTO
13. Ante o exposto, conforme o preceituado no artigo 71, inciso III, da Constituição Federal de 1.988; c/c os artigos. 1º, inciso V, e 39, inciso II, da Lei 8.443/92, c/c os artigos 1º, inciso VIII, 260, § 1º, do Regimento Interno/TCU, e tomando por base as informações prestadas pelo órgão de controle interno e as verificações feitas pela unidade técnica, na forma prevista no artigo 260, caput, do Regimento Interno-TCU, propõe-se:
13.1. considerar legal e determinar o registro do ato inicial de aposentadoria de Geso Raimundo Macedo (CPF: XXX.401.976-XX) ;
13.2. considerar ilegal e recusar o registro do ato inicial de aposentadoria de Joaquim Elias da Rosa Filho (CPF: XXX.807.566-XX) ;
13.3. determinar à Universidade Federal de Itajubá que: 
13.3.1. faça cessar os pagamentos decorrentes do ato impugnado, comunicando ao TCU, no prazo de quinze dias, as providências adotadas, nos termos dos art. 262, caput, do Regimento Interno do TCU;
13.3.2. informe ao interessado o teor do acórdão que for prolatado, alertando-o de que o efeito suspensivo proveniente de eventual interposição de recurso junto ao TCU não o exime da devolução dos valores indevidamente percebidos após a notificação, em caso de não provimento desse recurso;
13.3.3. esclareça ao Sr. Joaquim Elias da Rosa Filho que ele poderá retornar à atividade para completar o tempo faltante à aposentadoria integral, ou manter-se aposentado, de forma proporcional, com fundamento no art. 40, inciso III, alínea 'd', da CF/1988, vigente à época da concessão;
13.3.4. encaminhe ao TCU, no prazo de trinta dias, comprovante da data de sua ciência, nos termos do art. 4º, § 3º, da Resolução - TCU 170/2004."
3.	Em seu pronunciamento regimental (peça 8) , o Ministério Público junto a esta Casa, neste ato representado pelo Procurador Marinus Eduardo De Vries Marsico, manifestou-se de acordo com os encaminhamentos alvitrados pela Sefip.
É o relatório.

não há.

Procurador Marinus Eduardo De Vries Marsico.

APOSENTADORIA. CÔMPUTO DE TEMPO DE SERVIÇO EM ATIVIDADE INSALUBRE EXERCIDA APÓS A ENTRADA EM VIGOR DA LEI 8.112/1990. MANIFESTAÇÃO DO STF SOBRE O RE 1.014.286/SP. CARGOS DOS SERVIDORES QUE NÃO PERMITEM PRESSUPOR, COM SEGURANÇA, O EXERCÍCIO DE ATIVIDADE INSALUBRE. CONSTATAÇÃO DE QUE, EM UM DOS ATOS, MESMO QUE EXPURGADO O TEMPO ESPECIAL DE INSALUBRIDADE, O BENEFICIÁRIO POSSUI TEMPO SUFICIENTE PARA A APOSENTADORIA CONCEDIDA E QUE JÁ ATINGIU A IDADE MÍNIMA EXIGIDA. IDENTIFICAÇÃO DE QUE, NO OUTRO ATO, CASO EXCLUÍDA A PARCELA DE TEMPO DE INSALUBRIDADE, O INTERESSADO NÃO CONTA COM O TEMPO NECESSÁRIO PARA A APOSENTADORIA INTEGRAL. ATOS ENVIADOS AO TCU HÁ MAIS DE CINCO ANOS. AUTORIZAÇÃO PARA REVISÃO DE OFÍCIO DE UM ATO, CONDICIONADA À REALIZAÇÃO DE DILIGÊNCIA COM VISTAS A AVERIGUAR A EVENTUAL EXISTÊNCIA DE DOCUMENTAÇÃO COMPROBATÓRIA DO EXERCÍCIO DE ATIVIDADE INSALUBRE.

APOSENTADORIA (APOS)

Secretaria de Fiscalização de Pessoal (Sefip).

Cuidam os autos de 2 (dois) atos de concessão inicial de Aposentadoria emitidos pela Universidade Federal de Itajubá/MG e submetidos à apreciação deste Tribunal para fins de registro, nos termos do inc. III do art. 71 da Constituição Federal de 1988, atos esses cadastrados e disponibilizados ao TCU por intermédio do Sistema de Apreciação e Registro de Atos de Admissão e Concessões, na forma dos arts. 2º, caput e incs. I a VI, e 4º, caput, da Instrução Normativa TCU 78/2018.
2.	As duas aposentadorias ora examinadas deram-se na modalidade voluntária, com proventos integrais, calculados com base na última remuneração do cargo em que se deu a aposentadoria, com fundamento no art. 3º da Emenda Constitucional 47/2005 (peças 3 e 4) .
3.	Ao analisar os atos, a Sefip ressaltou a ocorrência de averbação de tempo insalubre laborado após a entrada no regime estatutário, nos totais de, respectivamente, 7 anos, 11 meses e 11 dias (peça 3, p. 2/3) e de 2 anos, 8 meses e 20 dias (peça 3, p. 2/3) , que, em consonância com a jurisprudência desta Casa, deveriam ser desconsiderados.
4.	A questão referente à averbação de tempo de serviço para concessão de aposentadoria estatutária com o aproveitamento de tempo especial prestado sob condições insalubres, perigosas ou penosas antes da entrada em vigor da Lei 8.112/1990 já resta pacificada na jurisprudência deste Tribunal desde o Acórdão 2008/2006-TCU-Plenário (Relator Ministro Walton Alencar Rodrigues) . A partir de então, esta Corte reconhece que o servidor público que exerceu, como celetista, no serviço público, atividades insalubres, penosas ou perigosas, no período anterior à vigência da Lei 8.112/90, tem direito à contagem especial de tempo de serviço para efeito de aposentadoria.
5.	A impossibilidade da contagem ponderada de tempo de serviço especial prestado após a edição da Lei 8.112/1990, outrora defendida por este Tribunal em inúmeros julgados - retratada na proposta da unidade técnica -, constitui questão jurídica superada após a alteração do entendimento acerca da matéria por parte do Supremo Tribunal Federal, manifestada quando do julgamento, pelo Plenário daquela Corte, do RE 1.014.286/SP (rel. Ministro Dias Tofolli, red. Ministro Edson Fachin, julgado em 30/8/2020) , com repercussão geral, de cuja ementa se extrai o seguinte:
"EMENTA: RECURSO EXTRAORDINÁRIO. REPERCUSSÃO GERAL. APOSENTADORIA ESPECIAL DE SERVIDOR PÚBLICO. ARTIGO 40, § 4º, III, DA CONSTITUIÇÃO DA REPÚBLICA. PEDIDO DE AVERBAÇÃO DE TEMPO DE SERVIÇO PRESTADO EM ATIVIDADES EXERCIDAS SOB CONDIÇÕES ESPECIAIS QUE PREJUDIQUEM A SAÚDE OU A INTEGRIDADE FÍSICA DO SERVIDOR, COM CONVERSÃO DO TEMPO ESPECIAL EM COMUM, MEDIANTE CONTAGEM DIFERENCIADA, PARA OBTENÇÃO DE OUTROS BENEFÍCIOS PREVIDENCIÁRIOS. POSSIBILIDADE ATÉ A EDIÇÃO DA EMENDA CONSTITUCIONAL N.º 103/2019. DIREITO INTERTEMPORAL. APÓS A EDIÇÃO DA EC 103/2019, O DIREITO À CONVERSÃO OBEDECERÁ À LEGISLAÇÃO COMPLEMENTAR DOS ENTES FEDERADOS. COMPETÊNCIA LEGISLATIVA CONFERIDA PELO ART. 40, § 4º-C DA CRFB. 
1. A Constituição impõe a construção de critérios diferenciados para o cômputo do tempo de serviço em condições de prejuízo à saúde ou à integridade física, conforme permite verificar a interpretação sistemática e teleológica do art. 40, § 4°, CRFB. 
2. Desde a edição das Emendas Constitucionais 20/1998 e 47/2005, não há mais dúvida acerca da efetiva existência do direito constitucional daqueles que laboraram em condições especiais à submissão a requisitos e critérios diferenciados para alcançar a aposentadoria. Nesse sentido é a orientação desta Suprema Corte, cristalizada no verbete de n.º 33 da Súmula da Jurisprudência Vinculante: 'Aplicam-se ao servidor público, no que couber, as regras do regime geral da previdência social sobre aposentadoria especial de que trata o artigo 40, § 4º, inciso III da Constituição Federal, até a edição de lei complementar específica.' 
3. Ao permitir a norma constitucional a aposentadoria especial com tempo reduzido de contribuição, verifica-se que reconhece os danos impostos a quem laborou em parte ou na integralidade de sua vida contributiva sob condições nocivas, de modo que nesse contexto o fator de conversão do tempo especial em comum opera como preceito de isonomia, equilibrando a compensação pelos riscos impostos. A conversão surge, destarte, como consectário lógico da isonomia na proteção dos trabalhadores expostos a agentes nocivos. 
4. Após a EC 103/2019, o § 4º-C do art. 40 da Constituição, passou a dispor que o ente federado poderá estabelecer por lei complementar idade e tempo de contribuição diferenciados para aposentadoria de servidores cujas atividades sejam exercidas com efetiva exposição a agentes químicos, físicos e biológicos prejudiciais à saúde, ou associação desses agentes, vedada a caracterização por categoria profissional ou ocupação. Não há vedação expressa ao direito à conversão do tempo comum em especial, que poderá ser disposta em normativa local pelos entes federados, tal como operou a legislação federal em relação aos filiados ao RGPS, nos termos do art. 57, da Lei 8213/91. 
5. Recurso extraordinário desprovido, com fixação da seguinte tese: 'Até a edição da Emenda Constitucional nº 103/2019, o direito à conversão, em tempo comum, do prestado sob condições especiais que prejudiquem a saúde ou a integridade física de servidor público decorre da previsão de adoção de requisitos e critérios diferenciados para a jubilação daquele enquadrado na hipótese prevista no então vigente inciso III do § 4º do art. 40 da Constituição da República, devendo ser aplicadas as normas do regime geral de previdência social relativas à aposentadoria especial contidas na Lei 8.213/1991 para viabilizar sua concretização enquanto não sobrevier lei complementar disciplinadora da matéria. Após a vigência da EC n.º 103/2019, o direito à conversão em tempo comum, do prestado sob condições especiais pelos servidores obedecerá à legislação complementar dos entes federados, nos termos da competência conferida pelo art. 40, § 4º-C, da Constituição da República'." (grifos acrescidos) .
6.	Dessa forma, não mais existe, em princípio, óbice em casos tais como os em exame, em que os interessados inativaram-se em 2/4/2012 (peça 3, p. 1) e 5/4/2012 (peça 4, p. 1) , para a contagem ponderada de seu tempo de serviço especial prestado após a edição da Lei 8.112/1990.
7.	A propósito, este Tribunal tem aceitado a averbação de tempos de atividades insalubres realizada de ofício pelo órgão/entidade de origem quando se trata de cargo cujas atribuições, presume-se, envolvam risco para a higidez física do profissional, citando-se, como precedente, o Acórdão 911/2014-TCU-Plenário (Relator Ministro Benjamin Zymler) .
8.	Quanto a isso, contudo, embora possam ser previstas situações em que os cargos dos interessados em questão, carpinteiro (peça 3, p. 1) e servente de limpeza (peça 4, p. 1) , sejam exercidas sob condições insalubres, não há como concluir com segurança a respeito de tal quadro nos casos concretos.
9.	No caso do Sr. Geso Raimundo Macedo, de qualquer forma, mesmo com a exclusão do período de 7 anos, 11 meses e 11 dias, o servidor continua a preencher o requisito de no mínimo 35 anos de contribuição, embora, nessa hipótese, não atendesse, no momento de sua inativação, o requisito da idade mínima nos termos estabelecidos pelo inc. III do art. 3º da EC 47/2005, dado contar então com 55 anos de idade e o tempo de contribuição de 37 anos, 8 meses e 17 dias. Todavia, considerando que hoje o servidor já conta com a idade de 64 anos, o posicionamento da unidade técnica, a que me alinho, é de que essa questão possa ser relevada, não existindo, sob esse aspecto, óbice à legalidade da concessão.
10.	Situação distinta, no entanto, verifica-se no caso do Sr. Joaquim Elias da Rosa Filho, considerando que, caso excluído o tempo especial averbado de 2 anos, 8 meses e 20 dias, lhe restam 34 anos, 1 mês e 7 dias, montante insuficiente para aposentadoria integral, nos moldes em que concedida (EC 47/2005) . Considerando que o inativo, atualmente, se encontra com 70 anos de idade, consigna a Sefip que ele poderia optar entre retornar à atividade para completar o tempo necessário para a aposentadoria integral, ou manter-se aposentado, com proventos proporcionais calculados pela média das remunerações, com base no art. 40, inc. III, alínea "d", da Constituição Federal de 1988, vigente à época da concessão.
11.	De todo modo, como os atos de aposentadoria constantes destes autos (peças 3 e 4) ingressaram neste Tribunal em 8/3/2016 e tendo em vista a tese fixada pelo Supremo Tribunal Federal no julgamento do Recurso Extraordinário 636.553, tais atos devem ser considerados tacitamente registrados em 8/3/2021, sendo que não identifico prejuízos, quanto a isso, no que se refere ao ato de concessão inicial de aposentadoria de Geso Raimundo Macedo (peça 3) , em razão do que já explanei anteriormente.
12.	No que se refere, no entanto, ao ato de concessão inicial de aposentadoria de Joaquim Elias da Rosa Filho (peça 4) , considerando o teor da decisão prolatada, em 4/12/2020, sobre os embargos de declaração opostos ao acórdão exarado sobre o referido RE 636.553 e que não transcorreu o prazo fixado no art. 54 da Lei 9.784/1999, c/c o art. 260, § 2º, do Regimento Interno do TCU, necessário restituir os autos à Sefip, para que dê início aos procedimentos destinados à revisão de ofício do referido ato (ato nº 10450300-04-2012-000016-7, peça 4) , em especial a oitiva do Ministério Público e dos beneficiários, nos termos aprovados pelo Tribunal mediante Acórdão 122/2021-TCU-Plenário, Relator Ministro Walton Alencar Rodrigues.
13.	Contudo, considerando a possibilidade de o interessado vir a apresentar a competente documentação comprobatória do exercício de atividades insalubres pelo interregno necessário à devida complementação de seu tempo para aposentadoria, entendo mais apropriado condicionar o procedimento da revisão de ofício do ato da peça 4 à prévia realização de diligência junto à Universidade Federal de Itajubá.
	Diante do exposto, com as vênias de estilo por divergir parcialmente da proposta apresentada pela unidade instrutiva e referendada pelo MP/TCU, manifesto-me por que o Tribunal aprove o Acórdão que ora submeto à deliberação deste Colegiado.
TCU, Sala das Sessões Ministro Luciano Brandão Alves de Souza, em 23 de março de 2021.
AUGUSTO SHERMAN CAVALCANTI 
Relator